ACORDAO-COMPLETO-2428185

ACÓRDÃO 2965/2020 ATA 42/2020 - PLENÁRIO

VISTOS, relatados e discutidos estes autos de representação com pedido de medida cautelar, por meio da qual a empresa Technician Comércio e Serviços Industriais Ltda. noticiou a este Tribunal alegadas irregularidades que teriam ocorrido no Pregão Eletrônico nº 18/2019, promovido pelo Instituto Federal de Educação, Ciência e Tecnologia do Espírito Santo (IFES) - UASG 158151, cujo objeto é o registro de preços para eventual contratação de empresa especializada em serviços de manutenção de equipamentos de ar-condicionado, incluindo fornecimento de peças, suprimentos e acessórios para reposição, realocação e remanejamentos,
ACORDAM os Ministros do Tribunal de Contas da União, reunidos em sessão Plenária, ante as razões expostas pelo Relator, em:
9.1. considerar atendidas as medidas solicitadas no item 9.3 do Acórdão 1700/2020-TCU-Plenário;
9.2. encaminhar cópia deste Acórdão ao Conselho Regional de Engenharia e Agronomia do Estado do Espírito Santo - Crea/ES, acompanhado da instrução de peça 54 e do pronunciamento da unidade técnica de peça 56, bem como da peça 50 destes autos, para que faça as verificações que entender cabíveis e necessárias;
9.3. dar ciência desta deliberação ao Instituto Federal de Educação, Ciência e Tecnologia do Espírito Santo - IFES e ao representante; e
9.4. arquivar os presentes autos, nos termos art. 169, III, do Regimento Interno deste Tribunal.

Representação sobre possíveis irregularidades em pregão eletrônico cujo objeto é o registro de preços para eventual contratação de empresa especializada em serviços de manutenção de equipamentos de ar-condicionado, incluindo fornecimento de peças, suprimentos e acessórios para reposição, realocação e remanejamentos.

Instituto Federal de Educação, Ciência e Tecnologia do Espírito Santo.

3. Interessados/Representante: JPL Comércio e Serviços de Refrigeração Eireli (33.280.033/0001-91); Technician Comércio e Serviços Industriais Ltda. (28.611.985/0001-00). 
3.1. Representante: Technician Comércio e Serviços Industriais Ltda.

13.1. Ministros presentes: Ana Arraes (na Presidência), Walton Alencar Rodrigues, Benjamin Zymler, Raimundo Carreiro e Bruno Dantas.
13.2. Ministros-Substitutos convocados: Marcos Bemquerer Costa e André Luís de Carvalho.
13.3. Ministros-Substitutos presentes: Augusto Sherman Cavalcanti (Relator) e Weder de Oliveira.

AUGUSTO SHERMAN

O auditor da Secretária de Controle Externo de Aquisições Logísticas (Selog) elaborou a instrução à peça 54, transcrita a seguir, a qual recebeu a aprovação pelo titular da 2ª Diretoria Técnica da unidade técnica (peça 55) :
"Instrução de Análise de Oitiva e de Monitoramento
	A. Identificação do Processo

	TC Processo 002.444/2020-8
	Inidoneidade, comunicação à CGU e ao Crea/ES e atendimento do Acórdão 1700/2020-TCU-Plenário 

	Unidade Jurisdicionada
	Uasg

	Instituto Federal de Educação, Ciência e Tecnologia do Espírito Santo - IFES
	158151

	Objeto

	Registro de preços para eventual contratação de serviços de forma contínua, para manutenção, do tipo mão-de-obra preventiva e corretiva dos equipamentos de ar-condicionado, incluindo o fornecimento de peças, suprimentos e acessórios para reposição, originais ou genuínos novos, cargas de gás e demais serviços que se fizerem necessários, compreendendo, ainda, realocação, e remanejamento físico interno e externo dos equipamentos do IFES (peça 7, p. 1) .

	Representante
	CNPJ

	Technician Comércio e Serviços Industriais Ltda.
	28.611.985/0001-00

	Há pedido de Sustentação Oral?
	Procuração

	Não
	Peça 18

	Modalidade
	Número do Certame
	Critério de Julgamento

	Pregão Eletrônico para Registro de Preços
	18/2019
	Maior desconto unitário

	Vigência
	Valor Homologado

	12 meses, prorrogáveis por até 60 meses (peça 10, p. 14) 
	R$ 2.070.871,94 (peça 20) 

	Suspenso por Medida Cautelar?
	Não

	Fase do Certame

	Em atendimento à determinação contida no Acórdão 1700/2020-TCU-Plenário (peça 39) , o certame foi anulado, conforme se afere no Aviso de Anulação publicado no Diário Oficial da União de 31/7/2020 (peça 47) , bem como foram rescindidos os contratos advindos desta licitação até então (peças 48 e 52) .

	B. Histórico

	A representante acionou este Tribunal alegando, em suma, que, após ter sido previamente classificada em primeiro lugar, foi inabilitada por não ter apresentado "laudo reconhecido pelo Inmetro de que os suportes de aço atendem os requisitos da NBR 8094/83, com avaliação mínima de 1.200 horas", conforme previa o item 8.3 do Termo de Referência, mas que, segundo defendeu, tal inobservância editalíssima não poderia ensejar sua inabilitação porque (i) o referido item estaria afeto ao objeto do contrato e não aos quesitos necessários de habilitação, (ii) caracterizaria excesso de formalismo por parte do pregoeiro, (iii) em sede de contrarrazões do recurso administrativo, apresentou o requerido laudo e (iv) a cobrança deste documento, para fins de habilitação, fere o princípio da isonomia ao conferir tratamento privilegiado à empresa que já o detém, além de implicar em desnecessárias despesas anteriores à contratação, em afronta à Súmula TCU 272.
A análise exordial desta Unidade Técnica (peças 25 e 26) concluiu que, apesar de configurada a plausibilidade jurídica e o perigo da demora, não havia elementos suficientes para a conclusão acerca do perigo da demora reverso, essencial para a concessão de medida cautelar, propondo, então, a realização de oitiva prévia.
O Ministro-Relator, por sua vez, entendendo já estarem plenamente identificados todos os pressupostos necessários, determinou cautelarmente a imediata suspensão do certame e a realização de oitiva do IFES e, em razão de ser afetada por esta decisão, da empresa que acabou se sagrando vencedora, a JPL Comércio e Serviços de Refrigeração Eireli (peça 27) .
Debruçando-se sobre as respostas às oitivas, esta Unidade Técnica apurou (peça 36) que de fato a exigência do referido certificado não poderia ter sido feita como condição de habilitação das licitantes, mas somente para a vencedora, quando da celebração do contrato. No entanto, não foi percebida má-fé ou conduta eminentemente culposa por parte dos responsáveis pelo procedimento licitatório a ensejar eventual penalidade.
Por outro lado, tomou-se conhecimento de nova irregularidade, agora cometida pela própria representante: apresentação de documento possivelmente inidôneo para atendimento ao aludido item 8.3 do Termo de Referência ("Laudo de conformidade dos suportes para instalação de ar condicionado", haja vista ter sido elaborado pelo Sr. Eduardo Castelari Bissoli (CPF XXX.635.397-XX) , que possui vínculo profissional com esta empresa, o que pode caracterizar fraude à licitação, nos termos do Acórdão 2638/2008-TCU-Plenário, Ministro-Relator André de Carvalho.
Assim, seguindo a proposta da Unidade Técnica, o Acórdão 1700/2020-TCU-Plenário, Ministro-Relator Augusto Sherman Cavalcanti, determinou a anulação do Pregão Eletrônico em comento e de todos os atos dele decorrentes, bem como a realização de oitiva da empresa Technician Comércio e Serviços Industriais Ltda. para que se manifestasse a respeito da suposta fraude.
Promovida a referida oitiva, passa-se a analisar as respostas apresentadas, tópico a tópico, conforme transcrição/contextualização a seguir. Além disso, será analisado o cumprimento da determinação constante do item 9.3 do Acórdão 1700/2020-TCU-Plenário, no sentido de anulação do Pregão Eletrônico 18/2019 e de todos os atos dele decorrentes.

	C. Histórico de Comunicações

	Acórdão
	Peça 39
	1/7/2020

	Ofícios Encaminhados pelo TCU

	Ao órgão
	Ofício 37645/2020-TCU/Seproc, de 19/7/2020 (Notificação de Acórdão - peça 42) 

	À sociedade empresarial
	Ofício 37648/2020-TCU/Seproc, de 19/7/2020 (Oitiva - peça 44) 

	D. Documentos Apresentados em Resposta à Oitiva e à Notificação de Acórdão

	Pela Unidade Jurisdicionada

	- Publicação no Diário Oficial da União de 31/7/2020 da anulação do Pregão Eletrônico 18/2019 (peça 47) ;
- Publicação no Diário Oficial da União de 23/7/2020 do extrato de rescisão do Contrato 1/2020, celebrado entre o IFES e a empresa JPL Comércio e Serviços de Refrigeração Eireli (peça 48) ; e
-  Publicação no Diário Oficial da União de 30/7/2020 do extrato de rescisão do Contrato 2/2020, celebrado entre o Campus Barra de São Francisco, do IFES, e a empresa JPL Comércio e Serviços de Refrigeração Eireli (peça 52) ;

	Pela Sociedade Empresarial

	- Resposta ao Ofício 37648/2020-TCU/Seproc, apresentando defesa quanto à suposta fraude no certame por apresentação de laudo possivelmente inidôneo, nos termos da oitiva (peça 49) ; e
- Ensaio de Conformidade em Suporte de Ar Condicionado, emitido em 27/2/2020 (peça 50) .

	E. Exame Técnico

	Item 9.4 do Acórdão 1700/2020-TCU-Plenário: a apresentação de documento possivelmente inidôneo para atendimento ao item 8.3 do Termo de Referência do Pregão Eletrônico 18/2019 (processo 23147003760201928) , especialmente quanto aos seguintes aspectos verificados: o "Laudo de conformidade dos suportes para instalação de ar condicionado" foi fornecido pela empresa Ativa Engenharia (Bissoli e Destefani Engenharia Ltda.) e a sua elaboração foi realizada pelo Sr. Eduardo Castelari Bissoli (CPF XXX.635.397-XX) , que possui vínculo profissional com a empresa Technician Comércio e Serviços Industriais Ltda., o que pode caracterizar fraude à licitação; o referido laudo não possui indicação de data de elaboração e nem de validade determinada, o que pode caracterizar vício de nulidade do documento; o laudo apresentado não possui chancela do Inmetro, em desconformidade com a exigência do edital quanto à necessidade de que o certificado ou laudo a ser apresentado tenha o reconhecimento daquele instituto.
Fundamento legal ou jurisprudencial: Acórdão 2638/2008-TCU-Plenário, Ministro-Relator André de Carvalho.
Manifestação da sociedade empresarial sobre os indícios de irregularidades: 
a) o documento (laudo) , que foi anexado em sede de recurso, de fato não atendia as regras do edital, tanto que sequer foi juntado quando do protocolo inicial da proposta, embora as informações nele contidas sejam verdadeiras, independentemente de quem o elaborou (peça 49, p. 2) ;
b) o laudo que atende todos os requisitos do edital estava sendo preparado e seria apresentado por ocasião da contratação. No entanto, o operador do sistema, quando anexou as contrarrazões de recurso, juntou também outro laudo já existente na empresa e não observou as regras do edital, sendo que, uma vez juntado o documento errado, a licitante não consegue excluí-lo do sistema. Ou seja, a juntada do laudo em questão foi equivocada, pois outro laudo (constante na peça 50 destes autos) é que deveria ter sido anexado (peça 49, p. 2) ;
c) a prova da fraude em tais casos não pode estar calcada em um incidente isolado, mas poderá servir para demonstrar o dolo se inserida em um conjunto de elementos coerentes que levam a concluir pela intenção do agente causador, o que não foi o caso (peça 49, p. 3) ;
d) como se observa do histórico da representante, percebe-se que a empresa não possui qualquer registro negativo junto aos órgãos de controle, nem nunca precisou buscar reparação junto a esta Corte de Contas, ou seja, não é companhia que pratica atos de dissimulação, fraude ou qualquer outra atitude negativa (peça 49, p. 3) ;
e) a empresa não teve intenção de lesar ou fraudar o certame e nem causou danos ao patrimônio público. Nesse sentido, o Superior Tribunal de Justiça há muito já firmou entendimento de ser indispensável a existência da prova de dano ao patrimônio público, inadmitindo o dano presumido para caracterizar a penalização do agente, o que, inclusive, afasta a responsabilização por ato de improbidade administrativa (peça 49, p. 4) ;
f) a inabilitação da empresa se deu em razão da não apresentação do referido laudo tempestivamente, ou seja, o documento sequer foi alvo de análise pela IFES naquela oportunidade. Além disso, a autoridade administrativa a inabilitou em razão da apresentação de laudo com conteúdo supostamente falso, mas sim por não ter apresentado este documento de modo tempestivo (peça 49, p. 5) ;
g) o IFES deveria informar via decisão de recurso que o laudo fora apresentado intempestivamente e com conteúdo supostamente falso, mas tal matéria não foi enfrentada, não cabendo à autoridade pregoeira em sede de esclarecimento a esta Corte de Contas fazer induções de fraude ao certame pela representante (peça 49, p. 5) ;
h) a empresa que acabou se sagrando vencedora, a JPL Comércio, apesar de se declarar fabricante do suporte, não possui, à princípio, autorização legal para fabricação deste item, conforme consulta às atividades econômicas desta empresa (peça 49, p. 6) ;
i) os laudos apresentados pela empresa JPL Comércio também não atendem ao item 8.3 do edital, haja vista não mencionarem o tipo de material usado para fabricação do suporte, bem como não possuirem reconhecimento do Inmetro (peça 49, p. 6 e 7) ;
j) quanto ao fato de o laudo apresentado não possuir chancela do Inmetro, o item 8.3 do edital, ao requerer "certificado de conformidade ou laudo reconhecido pelo Inmetro", possibilitou às licitantes optar por um ou outro, sendo que a representante apresentou "laudo de conformidade", o que dispensa o reconhecimento pelo Inmetro (peça 49, p. 8 e 9) .
Análise:
O alegado equívoco na juntada do laudo no sistema, quando da apresentação das contrarrazões por parte da representante, não contorna a irregularidade aqui combatida, qual seja, a de que este documento, o qual se pretendeu utilizar no procedimento licitatório, foi elaborado por funcionário da própria empresa, o que configura fraude nos termos do Acórdão 2638/2008-TCU-Plenário, Ministro-Relator André de Carvalho.
No tocante ao argumento de necessidade de ato intencional (animus) , é certo que a conduta dolosa é elemento subjetivo indispensável à configuração de fraude à licitação. No entanto, no âmbito do Tribunal de Contas da União, ao se deparar com a necessidade de avaliação do dolo, vislumbra-se o dolo genérico, isto é, àquele em que a vontade do agente se esgota com a prática, não exigindo a intenção singular ou intrínseca de, por exemplo, causar dano propriamente dito. Bastaria então identificar os atos convergentes à realização da fraude ou obtenção de vantagens indevidas (Acórdão 428/2020-TCU-Plenário, Ministro-Relator José Mucio Monteiro) .
Neste sentido, é fato inconteste que a empresa apresentou laudo produzido por profissional pertencente ao seu quadro de funcionários. Ou seja, houve a efetiva prática do ato delituoso, restando configurado o dolo genérico.
Além disso, o argumento de que o laudo correto "estava sendo preparado", sendo que este é que deveria ter sido anexado ao processo, é de difícil aceitação. Isso porque o início e a preparação do ensaio deste suposto laudo correto se deram somente no dia 31/12/2019 (peça 50, p. 5) , 37 dias depois do início do certame, que ocorreu no dia 25/11/2019 (peça 11) . Ou seja, muito provavelmente este laudo sequer estava sendo preparado quando foi realizada a licitação. Nem mesmo no dia 11/12/2019, quando da apresentação das contrarrazões recursais (peça 53) , data em que a empresa teria equivocadamente anexado o laudo errado.
Noutro giro, em que pese este novo laudo ser datado em 27/2/2020 (peça 50, p. 5) , sua Anotação de Responsabilidade Técnica - ART de Obra ou Serviço foi registrada junto ao Conselho Regional de Engenharia e Agronomia do Espírito Santo - Crea/ES somente no dia 23/7/2020 (peça 50, p. 6) , em completo desalinho ao que estabelece o art. 28 da Resolução 1.025, de 30 de outubro de 2009, do Conselho Federal de Engenharia, Arquitetura e Agronomia - Confea, reproduzido abaixo, o que faz lançar dúvidas quanto à lisura também deste documento.
Art. 28. A Anotação de Responsabilidade Técnica relativa à execução de obra ou prestação de serviço deve ser registrada antes do início da respectiva atividade técnica, de acordo com as informações constantes do contrato firmado entre as partes. (grifou-se) 
Tal fato não convém ser debruçado nestes autos. No entanto, será comunicado ao referido conselho de classe para ciência e eventuais providências.
Assim, à luz dos elementos contidos nos autos, é possível concluir que as evidências trazidas à baila são suficientes para caracterizar uma conduta dolosa por parte da licitante, comprovando, assim, fraude à licitação em comento.
Relativamente à necessidade de provas robustas e de efetivo prejuízo/dano ao erário, cabe ressaltar que a jurisprudência desta Corte de Contas vem evoluindo no sentido de considerar que a declaração de inidoneidade de licitante independe da existência de prejuízo ao erário ou de obtenção de vantagem indevida, bem como que a prova indiciária, constituída por somatório de indícios que apontam na mesma direção, como os revelados acima, é suficiente para caracterizar fraude à licitação. Nesse sentido estão diversos julgados, conforme excertos abaixo:
A declaração de inidoneidade de licitante, prevista no art. 46 da Lei 8.443/1992, independe da existência de prejuízo ao erário ou da obtenção de vantagem indevida, bastando para a aplicação da sanção a verificação de fraude à licitação. (Acórdão 1230/2017-TCU-Plenário, Ministra-Relatora Ana Arraes) 
A prova indiciária, constituída por somatório de indícios que apontam na mesma direção, é suficiente para caracterizar fraude à licitação mediante conluio de licitantes, devendo ser declarada a inidoneidade das empresas para licitar com a Administração Pública Federal (art. 46 da Lei 8.443/1992) . (Acórdão 1005/2017-TCU-Plenário, Ministro-Relator Marcos Bemquerer) 
Para a aplicação da pena de declaração de inidoneidade para participar de licitação na Administração Pública Federal, é irrelevante a existência de benefício comprovado às empresas, já que a lei exige apenas comprovação de fraude à licitação (art. 46 da Lei 8.443/1992) . (Acórdão 3145/2014-TCU-Plenário, Ministro-Relator Marcos Bemquerer) 
A aplicação da sanção de inidoneidade pelo TCU (art. 46 da Lei 8.443/1992) independe da caracterização do delito de falsidade na esfera criminal e segue ritos diferentes aos do processo penal. A referida penalidade possui natureza administrativa e decorre do poder-dever de fiscalização do Tribunal, que tem à sua disposição todos os meios de prova admitidos em lei e no Regimento Interno, independentemente de eventual apuração e condenação na esfera penal. (Acórdão 2140/2014-TCU-Plenário, Ministro-Relator Raimundo Carreiro) 
A imputação de débito não é condição suficiente para a aplicação da sanção de inidoneidade para participar de licitação na Administração Pública Federal. A condição estabelecida no art. 46 da Lei 8.443/1992 é a constatação de fraude em procedimento licitatório. (Acórdão 457/2014-TCU-Plenário, Ministro-Relator Augusto Sherman) 
A aplicação, pelo Tribunal, da sanção de inidoneidade para participar de licitação na Administração Pública Federal (art. 46 da Lei 8.443/1992) não depende da ocorrência de dano ao erário ou frustração da licitação. Basta estar caracterizada a conduta legalmente reprovada de fraude a licitação. Não há que se comprovar ou explicitar o alcance pretendido pelos licitantes fraudadores. (Acórdão 3617/2013-TCU-Plenário, Ministro-Relator José Jorge) .
Quanto à inabilitação da empresa ter se dado por motivo diverso da matéria ora analisada e que o laudo sequer foi objeto de apreciação por parte do IFES, o qual nem mesmo teria informado a empresa quanto ao conteúdo supostamente falso deste documento, é preciso ter em mente que os processos de controle externo, em especial as representações, são direcionados à preservação do interesse público e, como tal, não se limitam aos fatos anunciados pelo representante ou pelo órgão jurisdicionado. Assim, a revelação de eventuais outras irregularidades atentatórias ao interesse público, como é o caso, deve ser igualmente apurada e levada a efeito pelo Tribunal de Contas da União.
Já o argumento de a empresa ter um bom histórico e de nunca ter sido registrada qualquer anotação negativa junto aos órgãos de controle não afasta a irregularidade, nem exime sua responsabilidade pelos fatos. Tal exposição, contudo, é considerada na dosimetria das penas a serem aplicadas por esta Corte de Contas.
No que tange às alegações a respeito das inobservâncias aos termos editalíssimos por parte da empresa JPL Comércio, não se considera razoável imiscuir-se nestes fatos, porquanto, neste instante processual, o interesse público não mais se sobressai sobre a questão, sobretudo porque estas supostas irregularidades soam diminutas, diferentemente da acusação que paira sobre o laudo apresentado pela empresa Technician.
Por último, considera-se equivocada a interpretação da empresa de que o item 8.3 do edital ("certificado de conformidade ou laudo reconhecido pelo Inmetro") dispôs de modo alternativo o reconhecimento pelo Inmetro, sendo exigido tão somente em relação a laudo e não em relação à certificado de conformidade, que teria sido o apresentado pela empresa. Ora, se assim o forsse, geraria uma exigência a mais às licitantes que optassem em apresentar o laudo, pois teriam que garantir que estes documentos seriam reconhecidos pelo Inmetro, enquanto aquelas que optassem em apresentar certificado de conformidade não precisariam. Com efeito, restaria maculado o caráter isonômico da licitação. Portanto, o reconhecimento pelo Inmetro deve ser tanto para o certificado de conformidade quanto para o laudo.
Por outro lado, é preciso reconhecer que a descrição deste item de fato pode levar a interpretações equivocadas. Seria mais preciso se disposto com vírgula adjetiva explicativa "certificado de conformidade ou laudo, reconhecido pelo Inmetro, [...]". Sabendo que o IFES tomará ciência do inteiro teor da deliberação que vier a ser proferida por esta Corte de Contas, inclusive desta instrução, terá condições de aprimorar aquela redação nos futuros editais.
Item 9.7 c/c 9.3 do Acórdão 1700/2020-TCU-Plenário: assinar prazo, com fundamento no artigo 71, inciso IX, da Constituição Federal, c/c artigo 45 da Lei 8.443/1992 e artigo 250, inciso II, do Regimento Interno/TCU, de quinze dias, a partir da ciência desta deliberação, para que o Instituto Federal de Educação, Ciência e Tecnologia do Espírito Santo - IFES promova a anulação do Pregão Eletrônico 18/2019 (processo 23147003760201928) , bem como de todos os atos dele decorrentes, devendo informar o TCU sobre o efetivo cumprimento dessa medida até ao final do referido prazo, tendo em vista que a exigência prevista no item 8.3 do Termo de Referência do Pregão Eletrônico 18/2019 (processo 23147003760201928) - certificado de conformidade ou laudo reconhecido pelo Inmetro, a ser apresentado junto à proposta comercial, que comprove o atendimento dos suportes em aço aos requisitos da NBR 8094/83, com avaliação mínima de 1.200 horas - foi inoportuna, na medida em que foi requerida junto com a proposta comercial, sendo que deve ser exigida somente ao licitante vencedor, por ocasião da celebração do contrato, de modo a não afrontar os princípios da competitividade e da razoabilidade.
Análise:
Aproveita-se a oportunidade para a verificação quanto ao atendimento do supracitado item 9.3 do Acórdão 1700/2020-TCU-Plenário, Ministro-Relator Augusto Sherman (peça 39) . 
Neste sentido, as informações colacionadas pelo IFES (peças 48, 49 e 52) dão conta de que o Pregão Eletrônico 18/2019 foi anulado e os contratos que haviam sido celebrados foram rescindidos. Em consulta ao certame e na ata de registro de preço, no Comprasnet (www.comprasnet.gov.br) , verifica-se que de fato a licitação foi anulada. Assim, considera-se cumprido o referido item.
Conclusão
Diante do exposto, ficou comprovada a ocorrência de fraude à licitação, o que enseja a declaração de inidoneidade da empresa Technician Comércio e Serviços Industriais Ltda., nos termos do art. 46 da Lei 8.443/1992.
As irregularidades detectadas no processo demonstram que houve a intenção deliberada, caracterizada por dolo genérico, de fraudar o certame licitatório em discussão. Em tais casos, a Lei 8.443/1992, em seu art. 46, impõe a declaração de inidoneidade da empresa envolvida para participar de licitação no âmbito da Administração Pública Federal ou nos certames promovidos pelos Estados, Distrito Federal e Municípios para a aplicação de recursos federais.
É farta a jurisprudência desta Corte de Contas nesse sentido (Acórdão 686/2011-TCU-Plenário, Ministro-Relator André de Carvalho; Acórdão 888/2011-TCU-Plenário, Ministro-Relator Augusto Sherman; Acórdão 1293/2011-TCU-Plenário, Ministro-Relator Augusto Sherman; Acórdão 1553/2011-TCU-Plenário, Ministro-Relator Marcos Bemquerer; Acórdão 720/2010-TCU-Plenário, Ministro-Relator André de Carvalho; Acórdão 2735/2010-TCU-Plenário, Ministro-Relator Benjamin Zymler; Acórdão 339/2008-TCU-Plenário, Ministro-Relator Aroldo Cedraz; Acórdão 785/2008-TCU-Plenário, Ministro-Relator Aroldo Cedraz; Acórdão 337/2019-TCU-Plenário, Ministro-Relator Augusto Nardes) .
No mais, considera-se cumprida pelo IFES a determinação contida no item 9.3 do Acórdão 1700/2020-TCU-Plenário, Ministro-Relator Augusto Sherman (peça 39) .

	F. Impacto dos Encaminhamentos Propostos

	Haverá impacto relevante na Unidade Jurisdicionada e/ou na sociedade, decorrente dos encaminhamentos propostos?
	Não

	G. Pedido de Ingresso aos Autos, de Informações/Vistas/Cópias, e de Sustentação oral

	Há pedido do representante de ingresso aos autos?
	Não

	Há pedido de informações/vistas/cópia do processo?
	Não

	Há pedido de sustentação oral?
	Não

	H. Processos Conexos e Apensos

	Há processos conexos noticiando possíveis irregularidades na contratação ora em análise?
	Não

	Há processos apensos?
	Não

	I. Proposta de Encaminhamento

	Em virtude do exposto, propõe-se:
27.1. 	com fundamento no art. 46 da Lei 8.443/1992, declarar a inidoneidade da empresa Technician Comércio e Serviços Industriais Ltda. (CNPJ 28.611.985/0001-00) , pelo prazo de até 5 (cinco) anos, para participar de licitações na administração pública federal, bem como nos certames promovidos nas esferas estadual e municipal cujos objetos sejam custeados com recursos federais repassados por força de convênios ou instrumentos congêneres;
27.2.	comunicar a Controladoria-Geral da União para a inscrição da empresa indicada no item supra no Cadastro Nacional de Empresas Inidôneas e Suspensas (CEIS) ;
27.3.	considerar atendidas as medidas solicitadas no item 9.3 do Acórdão 1700/2020-TCU-Plenário, Ministro-Relator Augusto Sherman;
27.4.	encaminhar cópia do acórdão que vier a ser proferido, bem como desta instrução e da peça 50 destes autos ao Conselho Regional de Engenharia e Agronomia do Estado do Espírito Santo - Crea/ES;
27.5.	encaminhar cópia do acórdão que vier a ser proferido ao Instituto Federal de Educação, Ciência e Tecnologia do Espírito Santo - IFES, bem como desta instrução, informando que o inteiro teor do acórdão, incluindo o relatório e o voto que o fundamentam, poderá ser consultado no endereço www.tcu.gov.br/acordaos; e
27.6	arquivar os presentes autos, nos termos art. 169, V, do Regimento Interno deste Tribunal."

2.	A titular da unidade técnica, em seu pronunciamento à peça 56, discordou do auditor em relação às irregularidades atribuídas ao documento apresentado no curso da licitação, transcrito a seguir:
"Trata-se de representação acerca do pregão eletrônico 18/2019, conduzido pela Instituto Federal de Educação, Ciência e Tecnologia do Espírito Santo (IFES) com vistas à contratação de empresa especializada em serviços de manutenção de equipamentos de ar-condicionado, incluindo fornecimento de peças, suprimentos e acessórios para reposição, realocação e remanejamentos.
2.	Por meio do Acórdão 1700/2020-TCU-Plenário, o Tribunal determinou a anulação do certame, em razão da exigência do item 8.3 do Termo de Referência de "laudo reconhecido pelo Inmetro de que os suportes de aço atendem os requisitos da NBR 8094/83, com avaliação mínima de 1.200 horas" em conjunto com a proposta, uma vez que deveria ser exigido somente do licitante vencedor, por ocasião da celebração do contrato.
3.	Além disso, diante dos indícios de fraude no referido laudo apresentado pela empresa Technician Comércio e Serviços Industriais Ltda. (CNPJ 28.611.985/0001-00) , ora representante, determinou-se sua oitiva, alertando-a para a possibilidade de declará-la inidônea. 
4.	Os indícios de irregularidade no documento circunscreveram-se a: i) fornecimento do laudo de conformidade dos suportes para instalação de ar condicionado pela empresa Ativa Engenharia (Bissoli e Destefani Engenharia Ltda) , cuja elaboração foi realizada pelo Sr. Eduardo Castelari Bissoli (CPF XXX.635.397-XX) , que possui vínculo profissional com a empresa Technician Comércio e Serviços Industriais Ltda.; ii) falta de indicação de data de elaboração e de validade determinada, o que pode caracterizar vício de nulidade do documento; e iii) falta de chancela do Inmetro, em desconformidade com a exigência do edital quanto à necessidade de que o certificado ou laudo a ser apresentado tenha esse reconhecimento.
5.	Na análise técnica promovida à peça 54 e anuída pelo titular da 2ª Diretoria Técnica da Selog, o auditor entendeu que a empresa não logrou afastar as irregularidades atribuídas ao documento apresentado no curso da licitação, razão pela qual a proposta é no sentido de declará-la inidônea.
6.	Em que pese a proposta e a bem fundamentada análise, entendo necessário realizar um contraponto a ser submetido à avaliação do Exmo. Ministro relator, Augusto Sherman Cavalcanti, tendo em vista a gravidade da penalidade sugerida para a empresa Technician Comércio e Serviços Industriais Ltda., diante das circunstâncias dos fatos ocorridos.
7.	Alega a representante, em sua manifestação em resposta à oitiva, que o laudo apresentado na licitação, apesar de não atender às regras do edital, contém informações verdadeiras, independentemente de quem o tenha elaborado. Acrescenta que outro laudo estava sendo elaborado no curso do certame, o qual seria apresentado na ocasião da contratação, já que o sistema não admite substituição ou exclusão de documentos antes de encerrada a etapa competitiva.
8.	A análise técnica conclui pela fraude quanto ao conteúdo do atestado em função da ligação entre o seu autor e a empresa Technician, fato inconteste. Essa conclusão decorre predominantemente de precedente jurisprudencial, Acórdão 2638/2008-TCU-Plenário, Ministro-Relator André de Carvalho. A essência do posicionamento defendido na instrução à peça 54 está no sumário do julgado, segundo o qual:
A apresentação, por empresa licitante, de laudo técnico que atesta a qualidade de seus produtos e que fora emitido por profissional do seu próprio quadro ou que com ela detenha qualquer vínculo de subordinação, constitui fraude, ensejando a declaração de sua inidoneidade para participar de licitação na Administração Pública Federal, nos termos previstos no art. 46 da Lei n. 8.443/1992. 
8.	Apesar de haver a ligação entre o profissional que elaborou o laudo e a empresa, esse fato, por si só, parece frágil para caracterizar a fraude, podendo ser esta definida como o ato deliberado de forjar ou manipular documentos ou informações, cujo conteúdo não condiz com a verdade ou os fatos, para obtenção de vantagem indevida. De outro giro, o que está sendo colocado em xeque é se o conteúdo do laudo condiz com as informações técnicas referentes aos suportes de instalação do ar-condicionado comercializados pela empresa.
9.	A apresentação de laudo técnico que atesta a qualidade dos produtos de uma empresa, emitido por profissional de seu quadro próprio ou que com ela detenha vínculo, está em completo desacordo com o princípio constitucional da isonomia, bem como os princípios da impessoalidade, moralidade e igualdade, conforme previsto no art. 3º da Lei 8.666/1993.
10.	Por outro lado, não me parece que o julgado adotado como paradigma quis fazer valer a máxima de que qualquer profissional com vínculo produz necessariamente documento fraudulento ao atestar a qualidade de um produto para a empresa com a qual detém vínculo, o seja, que comete fraude. 
11.	O caso que ensejou a prolação do acórdão ocorreu em um contexto mais propício à conclusão de que o vínculo conduzia à fraude, já que houve uma conjunção de fatores nesse sentido. Naquela oportunidade, o laudo foi emitido pelo Procon-DF, órgão que não detinha competência legal para tanto, e que afirmava desconhecer o teor do documento, o que denota provável falsificação documental.
12.	Além disso, a questão já vinha sendo investigada pela Promotoria de Justiça de Defesa do Consumidor (4ª Promotoria) e a empresa titular do laudo foi revel nesta Corte de Contas quando a ela dirigidas as oitivas, o que levou à presunção de sua culpabilidade, nos termos do §3º do art. 12 da Lei 8.443/1992. 
13.	No caso em exame, não há indício de falsificação documental ou ateste de informações inverídicas, tanto é assim que outro laudo foi apresentado pela empresa (peça 50) , elaborado por profissional diverso, engenheiro mecânico Adilson de Rezende Santos, Crea-ES 051547/D, Anotação de Responsabilidade Técnica (ART) 0820200063912, atestando ensaio ocorrido em 24/2/2020, e confirmando a qualidade do produto atestada no documento que ensejou a oitiva. 
14.	Sobre esse último laudo, aponta o auditor na instrução técnica que há inconsistências, uma vez que houve demora de cinco meses entre sua elaboração e a data de registro da ART do profissional no Crea-ES. Divirjo também nesse ponto, por entender que a demora no registro não conduz à conclusão de que o conteúdo do documento é falso ou fraudulento, sendo suficiente a medida sugerida de encaminhar informações sobre o que vier a ser decidido àquele Conselho para que faça as verificações que entender cabíveis e necessárias.
15.	Outra questão apontada como indicativa de fraude foi o fato de o laudo não ter sido registrado no Inmetro, em desacordo com o edital. Sobre essa questão, a representante afirma que o edital era dúbio e que, no seu entendimento, o certificado de conformidade não exigiria o registro, mas apenas o laudo, tendo a Technician apresentado "laudo de conformidade".
16.	Em que pese a argumentação do auditor no sentido de que essa interpretação não faria sentido e levaria a um tratamento não isonômico na licitação, não sendo, portanto, possível (item 19) , propôs ciência da inconsistência textual, que, segundo seu entendimento, "pode levar a interpretações equivocadas" (item 20) .
17.	Além disso, aduz a representante, em suas razões, que a empresa vencedora do certame, JLP Comércio, também teria apresentado laudos que não atendem ao item 8.3 do edital por não mencionarem o tipo de material usado no suporte e por não possuírem reconhecimento do Inmetro. Esse fato, apesar de novo e, portanto, não ter sido objeto de questionamentos por parte do TCU ou de esclarecimentos por parte da JLP Comércio, corrobora a possível interpretação equivocada dos ditames do edital por mais de uma licitante.
18.	De acordo com a análise técnica, não seria razoável imiscuir-se nos fatos referentes à empresa JLP nesse momento processual. Manifesto concordância em relação a esse ponto, conquanto não haja mais interesse público, sobretudo porque o certame foi anulado e a exigência que ensejou a apresentação do laudo que ora se analisa foi considerada indevida no item 8.3 do Acórdão 1700/2020-TCU-Plenário, ou seja, eventual republicação do certame alterando apenas esse item possivelmente admitiria que os atestados fossem registrados junto ao Inmetro para fins de contratação. 
19.	Ocorre que tal conclusão deve se aplicar também à empresa Technician, em especial quanto ao laudo mais recentemente trazido aos autos para comprovar a veracidade das informações apostas no laudo que ensejou a realização de oitiva sob o manto de possível fraude documental.
20.	Feitos esses apontamentos adicionais, entendo que as circunstâncias que cercam o caso e os motivos que levaram às suspeitas de fraude no laudo apresentado pela empresa Technician, representante nestes autos, não são consistentes o suficiente para sustentar eventual proposta de aplicação da pena de inidoneidade. 
21.	Diante do exposto, concordo parcialmente com os encaminhamentos à peça 54, e sugiro a seguinte proposta alternativa:
21.1 	conhecer da representação, satisfeitos os requisitos de admissibilidade constantes no art. 113, § 1º, da Lei 8.666/1993, c/c os arts. 235 e 237, VII, do Regimento Interno deste Tribunal, e no art. 103, § 1º, da Resolução - TCU 259/2014; 
21.2. 	considerar atendidas as medidas solicitadas no item 9.3 do Acórdão 1700/2020-TCU-Plenário, Ministro-Relator Augusto Sherman;
21.3. 	encaminhar cópia do acórdão que vier a ser proferido, bem como desta instrução e da peça 50 destes autos ao Conselho Regional de Engenharia e Agronomia do Estado do Espírito Santo - Crea/ES;
21.4. 	encaminhar cópia do acórdão que vier a ser prolatado ao Instituto Federal de Educação, Ciência e Tecnologia do Espírito Santo - IFES, bem como desta instrução, informando que o inteiro teor do acórdão, incluindo o relatório e o voto que o fundamentam, poderá ser consultado no endereço www.tcu.gov.br/acordaos;
21.5. 	arquivar os presentes autos, nos termos art. 169, III, do Regimento Interno deste Tribunal."
	É o relatório.

Adilson Caetano da Silva Mazza (OAB 26.716/ES) representando Technician Comércio e Serviços Industriais Ltda.

Não atuou.

REPRESENTAÇÃO COM PEDIDO DE CAUTELAR. IRREGULARIDADES NO PREGÃO ELETRÔNICO Nº 18/2019. IFES. CAUTELAR E DETERMINAÇÃO DE OITIVA. PROCEDÊNCIA DA REPRESENTAÇÃO. REVOGAÇÃO DA CAUTELAR. DETERMINAÇÃO PARA ANULAÇÃO DA LICITAÇÃO. OITIVA DA REPRESENTANTE POR INDÍCIO DE FRAUDE À LICITAÇÃO. MONITORAMENTO. CONSIDERAR ATENDIDO.

REPRESENTAÇÃO (REPR)

Secretaria de Controle Externo de Aquisições Logísticas (Selog).

Cuidam os autos de representação com pedido de medida cautelar, por meio da qual a empresa Technician Comércio e Serviços Industriais Ltda. noticiou a este Tribunal alegadas irregularidades que teriam ocorrido no Pregão Eletrônico nº 18/2019, promovido pelo Instituto Federal de Educação, Ciência e Tecnologia do Espírito Santo (IFES) - UASG 158151, cujo objeto é o registro de preços para eventual contratação de empresa especializada em serviços de manutenção de equipamentos de ar-condicionado, incluindo fornecimento de peças, suprimentos e acessórios para reposição, realocação e remanejamentos.
2. Por meio do Acórdão 1700/2020-TCU-Plenário, de minha relatoria, o Tribunal determinou a anulação do certame, em razão da exigência do item 8.3 do Termo de Referência de "laudo reconhecido pelo Inmetro de que os suportes de aço atendem os requisitos da NBR 8094/83, com avaliação mínima de 1.200 horas" em conjunto com a proposta, uma vez que deveria ser exigido somente do licitante vencedor, por ocasião da celebração do contrato.
3. Além disso, diante dos indícios de fraude no referido laudo apresentado pela empresa Technician Comércio e Serviços Industriais Ltda., ora representante, determinou-se sua oitiva, alertando-a para a possibilidade de declará-la inidônea.
4. Os indícios de irregularidade no documento circunscreveram-se a: i) fornecimento do laudo de conformidade dos suportes para instalação de ar condicionado pela empresa Ativa Engenharia (Bissoli e Destefani Engenharia Ltda) , cuja elaboração foi realizada pelo Sr. Eduardo Castelari Bissoli (CPF 135.635.397-58) , que possui vínculo profissional com a empresa Technician Comércio e Serviços Industriais Ltda.; ii) falta de indicação de data de elaboração e de validade determinada, o que pode caracterizar vício de nulidade do documento; e iii) falta de chancela do Inmetro, em desconformidade com a exigência do edital quanto à necessidade de que o certificado ou laudo a ser apresentado tivesse esse reconhecimento.
5. Na análise técnica promovida à peça 54 e anuída pelo titular da 2ª Diretoria Técnica da Selog, verificou-se que em atendimento à determinação contida no Acórdão 1700/2020-TCU-Plenário, de minha relatoria (peça 39) , o certame foi anulado, conforme se afere no Aviso de Anulação publicado no Diário Oficial da União de 31/7/2020 (peça 47) , bem como foram rescindidos os contratos advindos desta licitação até então (peças 48 e 52) .
6. Quanto aos indícios de fraude à licitação, o auditor entendeu que a empresa não logrou afastar as irregularidades atribuídas ao documento apresentado no curso da licitação, razão pela qual a proposta é no sentido de declará-la inidônea.
7. Com relação a esse ponto, a titular da unidade técnica, em seu pronunciamento à peça 56, discordou do auditor em relação às irregularidades atribuídas ao documento apresentado no curso da licitação.
8. Segundo a Secretária, apesar de haver a ligação entre o profissional que elaborou o laudo e a empresa, esse fato, por si só, parece frágil para caracterizar a fraude, podendo ser esta definida como o ato deliberado de forjar ou manipular documentos ou informações, cujo conteúdo não condiz com a verdade ou os fatos, para obtenção de vantagem indevida. De acordo com a titular da unidade instrutiva, o que está sendo colocado em xeque é se o conteúdo do laudo condiz com as informações técnicas referentes aos suportes de instalação do ar-condicionado comercializados pela empresa.
9. Pondera que, "o julgado adotado como paradigma pelo auditor da Selog, Acórdão 2638/2008-TCU-Plenário, Ministro-Relator André de Carvalho, não quis fazer valer a máxima de que qualquer profissional com vínculo produz necessariamente documento fraudulento ao atestar a qualidade de um produto para a empresa com a qual detém vínculo, ou seja, que comete fraude".
10. Aduz que o caso que ensejou a prolação daquele acórdão ocorreu em um contexto mais propício à conclusão de que o vínculo conduzia à fraude, já que houve uma conjunção de fatores nesse sentido. Segundo a titular da Selog, naquela oportunidade, o laudo foi emitido pelo Procon-DF, órgão que não detinha competência legal para tanto, e que afirmava desconhecer o teor do documento, o que denota provável falsificação documental. Além disso, a questão já vinha sendo investigada pela Promotoria de Justiça de Defesa do Consumidor (4ª Promotoria) e a empresa titular do laudo foi revel nesta Corte de Contas quando a ela dirigidas as oitivas, o que levou à presunção de sua culpabilidade, nos termos do §3º do art. 12 da Lei 8.443/1992.
11. Por outro lado, no caso em exame, não haveria indício de falsificação documental ou ateste de informações inverídicas, uma vez que outro laudo foi apresentado pela empresa (peça 50) , elaborado por profissional diverso, engenheiro mecânico Adilson de Rezende Santos, Crea-ES 051547/D, Anotação de Responsabilidade Técnica (ART) 0820200063912, atestando ensaio ocorrido em 24/2/2020, e confirmando a qualidade do produto atestada no documento que ensejou a oitiva.
12. Quanto ao fato de o laudo não ter sido registrado no Inmetro, o que estaria em desacordo com o edital, a titular da Selog concorda com a alegação da representante de que o texto do edital era dúbio, tanto que o auditor propôs ciência ao IFES acerca dessa inconsistência textual, que, segundo seu entendimento, "pode levar a interpretações equivocadas" (item 20 da instrução de peça 54) . Além disso, de acordo com a representante, a empresa vencedora do certame, JLP Comércio, também teria apresentado laudos que não atendem ao item 8.3 do edital por não mencionarem o tipo de material usado no suporte e por não possuírem reconhecimento do Inmetro, fato que apesar de novo e de não ter sido objeto de questionamentos por parte do TCU ou de esclarecimentos por parte da JLP Comércio, corroboraria a possível interpretação equivocada dos ditames do edital por mais de uma licitante.
13. Nesse sentido, a unidade instrutiva conclui que as circunstâncias que cercam o caso e os motivos que levaram às suspeitas de fraude no laudo apresentado pela empresa Technician, não são consistentes o suficiente para sustentar eventual proposta de aplicação da pena de inidoneidade. 
14. Anuo à manifestação da titular da Selog, de modo que adoto seu pronunciamento como minhas razões de decidir.
15. De fato, o contraponto assinalado pela titular da unidade técnica em seu pronunciamento se mostra razoável diante dos fatos ocorridos. Assim, com a cautela que a análise requer, tendo em vista a gravidade da penalidade sugerida para a empresa Technician Comércio e Serviços Industriais Ltda., considero que os argumentos utilizados para caracterizar a fraude à licitação não seriam suficientes para concluir que a empresa apresentou tal documento com a intenção de burlar o certame.
Desse modo, considero suficiente a medida sugerida na instrução da unidade técnica no sentido de encaminhar as informações sobre as análises proferidas, bem como desta deliberação ao Crea-ES para que faça as verificações que entender cabíveis e necessárias.
Ante o exposto, manifesto-me por que o Tribunal aprove o acórdão que ora submeto à apreciação deste Colegiado.
TCU, Sala das Sessões Ministro Luciano Brandão Alves de Souza, em 4 de novembro de 2020.
AUGUSTO SHERMAN CAVALCANTI 
Relator